【裁判字號】    95,簡上,185
【裁判日期】    951031
【裁判案由】    詐欺
【裁判全文】
臺灣嘉義地方法院刑事判決             95年度簡上字第185號
上  訴  人  臺灣嘉義地方法院檢察署檢察官
被      告  甲○○
上列上訴人因被告詐欺案件，不服本院嘉義簡易庭中華民國九十
五年七月二十四日九十五年度嘉簡字第九四三號第一審判決（聲
請簡易判決處刑書案號：九十四年度偵字第六０九九號），提起
上訴，本院管轄之第二審合議庭判決如下：
    主  文
上訴駁回。
    事  實
一、甲○○明知金融機構帳戶係個人理財之重要工具，攸關個人
    財產、信用之表徵，並可預見一旦交予他人使用，即有供作
    財產犯罪用途之可能，且一般人取得他人存摺之目的在於取
    得贓款及掩飾犯行不易遭人追查，對於提供帳戶必然供作從
    事不法犯罪使用等情節雖無確信，但仍基於幫助詐欺取財犯
    罪之不確定犯意，於九十三年十一月二十日某時撥打刊登於
    求才令上收購帳戶之電話，後即在嘉義市○○路郵局附近某
    處，以新臺幣（下同）二千元之代價，將其所有中華郵政股
    份有限公司中埔後庄郵局（聲請簡易判決處刑書誤載為嘉義
    興業郵局，下稱中埔後庄郵局），局號為000000-0號，帳號
    000000-0號帳戶存摺、提款卡及記載於存摺封套上之提款卡
    密碼交與真實姓名、年籍不詳之成年人，而幫助該不法份子
    與他人所組成詐欺集團為詐欺犯行。該詐欺集團成員於收受
    存摺、提款卡及密碼後，即基於意圖為自己不法所有，於九
    十三年十一月二十五日某時，以0000000000號行動電話門號
    與乙○○聯絡，佯稱係慶豐銀行陳專員，可為其辦理貸款，
    後再通知乙○○借貸之款項已核貸，並撥入香港恆生銀行臨
    時帳戶，需由乙○○按其指示將借款轉入乙○○個人之中國
    農民銀行帳戶，以此方式施用詐術，致乙○○陷於錯誤，於
    九十三年十一月二十五日依其指示辦理二次語音轉帳，反將
    乙○○中國農民銀行帳戶內之款項一元（聲請簡易判決處刑
    書漏載此次匯款，另十七元為跨行轉帳手續費）、五萬元（
    另十七元為跨行轉帳手續費）匯入甲○○上開帳戶，乙○○
    又於同年十二月二日，再按上揭詐騙集團成員之指示，將其
    中國農民銀行帳戶款項六萬元（另十七元為跨行轉帳手續費
    ）再次匯入甲○○帳戶，上揭款項旋遭不詳男女於臺中縣豐
    原市南陽郵局、鎌村郵局、中山路郵局、中正路郵局及神岡
    鄉岸裡郵局之自動提款機領取一空，嗣乙○○於九十三年十
    二月七日至慶豐銀行詢問行員，發覺受騙，始報警循線查獲
    。
二、案經嘉義縣警察局中埔分局報告臺灣嘉義地方法院檢察署檢
    察官偵查後，聲請簡易判決處刑。
    理  由
一、按被告以外之人於審判外之陳述，經當事人於審判程序同意
    作為證據，法院審酌該言詞陳述或書面陳述作成時之情況，
    認為適當者，亦得為證據。當事人、代理人或辯護人於法院
    調查證據時，知有第一百五十九條第一項不得為證據之情形
    ，而未於言詞辯論終結前聲明異議，視為有前項之同意，刑
    事訴訟法第一百五十九條之五定有明文。查本件認定事實所
    引用之證據方法（包括證人之證述及文書等證據），業經本
    院於審理時告以要旨並提示予被告甲○○表示無意見，揆諸
    前揭說明，可認為同意作為證據；而本院審酌該陳述作成時
    之情況，認為適當，自具有證據能力，而得採為證據，合先
    敘明。
二、被告甲○○固不否認有於上揭時、地，以二千元之代價將其
    前述中埔後庄郵局存摺、提款卡出售予他人，提款卡密碼記
    載於存摺封套一併交付等事實，惟辯稱：不知他人購買帳戶
    係作為不法使用云云。然查：
（一）被告前在中埔後庄郵局開設局號為000000-0號，帳號0000
      00-0號帳戶一節，業據被告於本院審理時供承不諱，並有
      客戶基本資料一紙附卷可憑；又被害人乙○○遭歹徒撥打
      電話詐騙，致乙○○先後匯款一元、五萬元、六萬元至被
      告上開帳戶，並於匯款當日即遭人提領等情，亦據被害人
      乙○○於警訊時指述綦詳，復有存摺明細、帳戶最近交易
      資料、中華郵政股份有限公司嘉義郵局九十五年一月十一
      日嘉營字第０九五０一０００三０號函附客戶歷史交易清
      單各一份、自動提款機監視器翻拍照片十二幀在卷可稽，
      足見上揭被告所開立郵局帳戶相關之存摺、提款卡（含密
      碼）等資料，確係由不明人士持以供做受騙者匯款之用，
      而有助成詐欺情事，足堪採認。
（二）次按刑法上之故意，分為直接故意（確定故意）與間接故
      意（不確定故意），行為人對於構成犯罪之事實，明知並
      有意使其發生者，為直接故意。行為人對於構成犯罪之事
      實，預見其發生而其發生並不違背其本意者，為間接故意
      ；而幫助犯之成立，以行為人主觀上認識被幫助者正欲從
      事犯罪或係正在從事犯罪，且該犯罪有既遂之可能，而其
      行為足以幫助他人實現構成要件者，即具有幫助故意，並
      不以行為人確知被幫助者係犯何罪名為必要。至於行為人
      在正犯實施犯罪前為幫助行為者，則構成事前幫助犯。依
      常情以觀，金融機關帳戶存摺及提款卡可供款項存匯、提
      領，一般人開戶均無條件限制，如係作為正當使用，以自
      己個人名義開戶即可，若特意借用或買受他人存摺、提款
      卡等使用，應係為掩飾犯罪來源，以避追緝，該帳戶係供
      不法使用甚明。被告於本院審理中亦坦承帳戶係作為存、
      領款使用，開立容易無資格限制，其個人不會特意買受他
      人帳戶使用等語，而被告以二千元代價將帳戶出售無信賴
      關係之陌生人，且該人為使用他人帳戶，尚大肆周章於報
      紙刊登廣告，買受他人帳戶使用，佐以本案被告高中畢業
      之智識程度，近年來詐騙集團猖獗，政府不斷大力宣導等
      情，被告縱使不確知買受帳戶之人係以何種方法於何時地
      為詐欺取財之具體內容，惟對於其所提供之上開帳戶，將
      遭人作為詐欺取財犯行所得財物匯入及提領之工具使用，
      應有概括之認識，且可預見其發生，亦不違背其本意，是
      被告有幫助他人犯罪之不確定故意，甚為明確，被告所辯
      ，顯係卸責之詞，委不足採。本件事證明確，被告犯行應
      堪認定。
三、查該不詳姓名年籍之成年人士詐騙乙○○匯款至被告帳戶，
    係犯刑法第三百三十九條第一項之詐欺取財罪。被告提供帳
    戶存摺、提款卡及密碼予真實姓名、年籍不詳之成年人士，
    予以詐欺犯行助力，所實施者非屬構成要件行為，且係基於
    幫助犯意為之，為幫助犯，並依刑法第三十條第二項規定依
    正犯之刑減輕之。按行為後法律有變更者，適用行為時之法
    律。但行為後之法律有利於行為人者，適用最有利於行為人
    之法律，此為刑法第二條第一項揭示之法律變更從舊從輕原
    則。查被告甲○○行為後，刑法已於民國九十四年一月七日
    修正，於同年二月二日公布，並自九十五年七月一日施行，
    本件被告之犯行，其應適用之新、舊法比較如下：
（一）刑法第三十條第一、二項條文內「從犯」用語，業經九十
      五年七月一日修正公布施行改為「幫助犯」，僅屬法律用
      語之明文標準化，無涉刑罰權規範變更，自無新舊法比較
      問題。
（二）關於罰金刑貨幣單位由銀元修正為新臺幣之法律適用，因
      九十五年七月一日修正公布施行之刑法施行法第一條之一
      增訂「（第一項）中華民國九十四年一月七日刑法修正施
      行後，刑法分則編所定罰金之貨幣單位為新臺幣。（第二
      項）九十四年一月七日刑法修正時，刑法分則編未修正之
      條文定有罰金者，自九十四年一月七日刑法修正施行後，
      就其所定數額提高為三十倍。但七十二年六月二十六日至
      九十四年一月七日新增或修正之條文，就其所定數額提高
      為三倍」，經查，刑法第三百三十九條第一項自七十二年
      六月二十六日（即罰金罰鍰提高標準條例修正公布日）迄
      今未修正，其罰金之法定刑為「一千元」（貨幣單位為「
      銀元」），再依罰金罰鍰提高標準條例第一條前段規定罰
      金刑提高十倍為「銀元一萬元」，依現行法規所定貨幣單
      位折算新台幣條例規定折算為「新臺幣三萬元」；又於刑
      法施行法第一條之一施行日（即九十五年七月一日）後，
      刑法分則所定罰金之貨幣單位改為「新臺幣」，就其所定
      數額提高三十倍，亦為「新臺幣三萬元」，是刑法施行法
      第一條之一施行後，罰金刑貨幣單位雖有「新臺幣」之更
      異，惟適用結果之罰金額度則無二致，就罰金法定刑提高
      之「刑罰權規範內容」並無利或不利之變更，自不生新舊
      法之比較問題，惟應適用具特別法性質之刑法施行法第一
      條之一規定。
（三）被告行為後，刑法第三十三條第五款關於「罰金：一元以
      上」之規定，修正公布為「罰金：新臺幣一千元以上，以
      百元計算之」，刑法法定本刑中列有罰金刑者，其法定最
      低度罰金刑因之提高，涉及科刑規範變更，自有新舊法比
      較必要（最高法院九十五年第八次刑事庭會議決議參照）
      ，比較結果，以舊法有利於行為人，應適用舊法第三十三
      條第五款規定，定其罰金部分之法定刑。
（四）又刑法「罰金刑加減」之規定，將舊法「僅加減其最高度
      」之規定（刑法第六十八條），改為「最高度及最低度同
      加減之」（刑法第六十七條），罰金法定刑之加減範圍變
      更，因屬刑罰權科刑規範之變更，於處斷時自有新舊法比
      較輕重必要，經比較結果，於有減輕事由時，新法最低度
      刑同減之，對被告較為有利。
（五）再被告行為時之刑法第四十一條第一項前段規定：「犯最
      重本刑為五年以下有期徒刑以下之刑之罪，而受六個月以
      下有期徒刑或拘役之宣告，因身體、教育、職業、家庭之
      關係或其他正當事由，執行顯有困難者，得以一元以上三
      元以下折算一日，易科罰金。」，依行為時之易科罰金折
      算標準即修正前罰金罰鍰提高標準條例第二條前段（現已
      刪除）規定，就其原定數額提高為一百倍折算一日，則本
      件被告行為時之易科罰金折算標準，應以銀元一百元以上
      三百元以下折算一日，再經折算為新臺幣後，為新臺幣三
      百元以上九百元以下折算為一日。惟依前述，被告行為後
      刑法業已修正並施行，修正後刑法第四十一條第一項前段
      規定：「犯最重本刑為五年以下有期徒刑以下之刑之罪，
      而受六個月以下有期徒刑或拘役之宣告者，得以新臺幣一
      千元、二千元或三千元折算一日，易科罰金。」，是易科
      罰金之折算標準至少為新臺幣一千元折算一日。比較行為
      時及修正後之易科罰金折算標準，行為時之折算標準顯較
      修正後為低，較有利於被告，應依刑法第二條第一項前段
      ，適用修正前刑法第四十一條第一項前段規定，定其折算
      標準。
（六）經綜合罪刑比較結果，以適用舊法最有利於被告，基於一
      體適用法律之法則，自應適用舊法即修正前刑法第六十八
      條，及依修正前刑法第四十一條第一項前段、廢止前罰金
      罰鍰提高標準條例第二條之規定，諭知以銀元三百元折算
      一日為易科罰金之折算標準。
四、原審基此認被告罪證明確，援引刑事訴訟法第四百四十九條
    第一項前段、第四百五十四條第二項，刑法第二條第一項前
    段、第三百三十九條第一項、第三十條、第四十一條第一項
    前段（修正前），刑法施行法第一條之一第一項、第二項前
    段（原審誤載為第二項但書）、罰金罰鍰提高標準條例第二
    條（修正前）、現行法規所定貨幣單位折算新臺幣條例第二
    條之規定，逕以簡易判決判處被告甲○○拘役二十日，並諭
    知易科罰金之折算標準。至檢察官上訴指摘被告否認犯行，
    應從重量刑，原審判決顯屬過輕云云。惟按刑之量定，係實
    體法上賦予法院得為自由裁量之事項，倘其未有逾越或濫用
    法律所規定裁量之外部及內部性界限，並符合法規範之體系
    及目的，遵守一般有效之經驗及論理法則，即不得任意指為
    違法（最高法院七十五年臺上字第七０三三號判例參照）。
    原審基於調查審理所認定之事實，斟酌被告犯罪時年紀尚輕
    ，被害人所受損害非大，及被告品行、犯罪之動機、犯罪手
    段等一切情狀，在法定刑度內加以考慮而為量刑，妥適反應
    其所認定之犯罪事實與全案情節，罰當其罪，自難認係違法
    失當。從而，原審認事用法並無不當，量刑亦稱妥適。檢察
    官上訴意旨指摘原審量刑過輕，難認有理由，應予駁回。
據上論結，應依刑事訴訟法第四百五十五條之一第一項、第三項
、第三百六十八條，判決如主文。
本案經檢察官蔡彥守到庭執行職務。
中    華    民    國    95    年    10    月    31    日
                  刑事第一庭  審判長法  官  許進國
                                    法  官  蔡廷宜
                                    法  官  黃琴媛
以上正本證明與原本無異。
本件不得上訴。
中    華    民    國    95    年    10    月    31    日
                                    書記官  李彩娥
附錄本判決論罪之法條：
刑法第三百三十九條第一項
意圖為自己或第三人不法之所有，以詐術使人將本人或第三人之
物交付者，處五年以下有期徒刑、拘役或科或併科一千元以下罰
金。


司法院資訊處製作；財團法人民間司法改革基金會備份。
